臺灣高等法院民事判決　　　　　　　　　99年度上字第1244號
上　訴　人　羅雪子即周銘嘉之限.
　　　　　　周聖凱即周銘嘉之限.
　　　　　　周姿伶即周銘嘉之限.
　　　　　　周淑玲即周銘嘉之限.
兼　共　同
訴訟代理人　周鼎毓即周銘嘉之限.
被 上訴 人　張玲玲
訴訟代理人　郭方桂律師
上列當事人間請求清償債務事件，上訴人對於中華民國99年9月
8日臺灣臺北地方法院99年度訴字第677號第一審判決提起上訴，
本院於100年3月1日言詞辯論終結，判決如下：
    主  文
上訴駁回。
第二審訴訟費用由上訴人於繼承周銘嘉遺產範圍內，連帶負擔。
    事實及理由
壹、程序部分：
    按不真正連帶債務之數債務人雖具同一目的，對債權人各負
    全部給付之義務，然各債務人所負債務各有不同發生之原因
    ，僅因相關之法律關係發生法律競合所致，債務人相互間，
    並無所謂應分擔部分，故在法律上並無必須合一確定之情形
    。本件原審判決認上訴人與原審被告劉錦川係負不真正連帶
    債務，於主文第一至三項分別諭知：被告劉錦川（下稱劉錦
    川）應給付被上訴人新臺幣（以下未載明幣別者同）248萬
    元，及自93年12月15日起至清償日止，按年息5%計算之利息
    ，及按年息10%計付違約金；上訴人於繼承周銘嘉遺產範圍
    內，應連帶給付被上訴人248萬元，及自93年12月15日起至
    清償日止，按年息5%計算之利息，及按年息10%計付違約金
    ；前二項給付中，有任一項被告（或上訴人）已為給付者，
    於相同給付範圍內，其餘被告（或上訴人）於該給付範圍內
    同免給付責任。嗣僅上訴人提起上訴，經核其上訴理由，屬
    於其個人關係之抗辯，對於劉錦川無合一確定之必要，則依
    民事訴訟法第56條第1項規定，其上訴之效力自不及於未聲
    明上訴之劉錦川，合先敘明。
貳、實體部分：
一、被上訴人起訴主張：訴外人周銘嘉（下稱周銘嘉）係被上訴
    人姊夫尤豐彥（下稱尤豐彥）之多年朋友，於民國88年間，
    偕同劉錦川持用大陸發展有限公司（下稱大陸公司）所簽發
    ，並經周銘嘉及劉錦川背書之發票日88年12月31日，票面金
    額港幣602,800元，由臺灣銀行香港分行為付款人之支票1紙
    （下稱系爭支票），經尤豐彥介紹向被上訴人調借現款，惟
    因屆期未能清償，經雙方於89年8月21日簽訂系爭債權認證
    書，協議確認債務之本息為248萬元，並約定應於90年8月21
    日前清償，利息按年息10%計算，如違約則加計年息10%之違
    約金（下稱系爭債務），茲劉錦川及周銘嘉既為大陸公司之
    連帶保證人，依法即應負連帶保證責任。又周銘嘉已於94年
    12月20日死亡，上訴人為其限定繼承人，應對系爭債務於繼
    承周銘嘉遺產範圍內負連帶清償責任。至周銘嘉於90年3月
    31日所簽認之系爭債權確認書，並未包括系爭債務在內，且
    被上訴人於97年5月6日將原法院90年度促字第34365號支付
    命令（下稱系爭支付命令）所載債權及90年3月31日周銘嘉
    所簽認之債權讓與尤國寶時所簽立之系爭債權讓與契約書，
    未包含雙方89年8月21日之系爭債權認證書之系爭債務。爰
    依消費借貸、連帶保證及繼承之法律關係，請求上訴人負不
    真正連帶清償債務之責任等語。並聲明：
    (一)劉錦川應給付被上訴人248萬元，並自93年12月15日起至
      清償日止，按年息5%計算之利息，及按年息10%計付違約
      金。
    (二)上訴人周鼎毓、羅雪子、周聖凱、周姿伶、周淑玲應於繼
      承周銘嘉遺產範圍內，連帶給付被上訴人248萬元，並自9
      3年12月15日起至清償日止，按年息5%計算之利息，及按
      年息10%計付違約金。
    (三)前二項給付中，有任一項之被告（或上訴人）已為給付者
      ，於相同給付範圍內，其餘被告（或上訴人）於該給付範
      圍內同免給付責任。
    上訴人則以：被上訴人所主張之系爭債務，業經尤豐彥於97
    年5月6日以被上訴人及尤俐仁之共同代理人名義，將「上訴
    人與尤俐仁2人共同之債權合計87,865,000元，及自90年3月
    31日起至清償日止，按年息5%計算之利息，扣除91年4月15
    日拍賣抵押物分配價金受償2,869,386元，及95年11月22日
    由周銘嘉全體限定繼承人代表周鼎毓與尤俐仁簽訂協議時清
    償50萬元後，其餘依協議尚未清償之本金及利息債權」等債
    權，以3,000萬元折讓與尤國寶，被上訴人已獲取價金3,000
    萬元之價款，上訴人已清償尤國寶3,000萬元，是被上訴人
    對周銘嘉之債權既因全部折價讓與尤國寶，並將債權證明交
    付予尤國寶，其債權關係應已消滅，被上訴人不得重複向上
    訴人請求。嗣被上訴人持尤國寶誤交付之債權證明，就同一
    債權再為請求，係有違誠信用原則，亦為權利之濫用。又被
    上訴人於98年12月14日起訴時，訴請自90年8月22日起至清
    償日止之利息，惟此逾5年之部分利息時效消滅。被上訴人
    請求之違約金過高，法院得酌減至相當之數額等語，資為抗
    辯。
二、原審為上訴人敗訴之判決，上訴人不服，提起上訴。聲明：
    (一)原判決廢棄。
    (二)被上訴人第一審之訴及假執行之聲請均駁回。
    被上訴人則聲明：上訴駁回。
    （劉錦川敗訴部分未據聲明不服，已告確定）。
三、經查，大陸公司邀劉錦川及周銘嘉為連帶保證人，向被上訴
    人借款248萬元。上訴人羅雪子、周鼎毓、周聖凱、周姿伶
    、周淑玲等人於周銘嘉死亡後，為周銘嘉之限定繼承人。嗣
    被上訴人及尤俐仁、尤豐彥與尤國寶簽訂系爭債權讓與契約
    書，周鼎毓則為見證人之一，其中第2條約定甲方（即尤豐
    彥）依系爭支付命令所載，對周銘嘉所有債權「本金87,865
    ,000元，及自90年3月31日起至清償日止，按年息5%計算利
    息，扣除91年4月15日拍賣抵押物分配價金受償2,869,386元
    ，及95年11月22日由周銘嘉全體限定繼承人代表周鼎毓與尤
    俐仁簽訂協議時清償50萬元後，其餘依協議尚未清償之本金
    及利息債權，全部讓與乙方（即尤國寶）取得」等事實，為
    兩造所不爭執，並有系爭債權認證書、周銘嘉繼承系統表、
    戶籍謄本、系爭債權讓與契約書、支付命令、債權計算表等
    件附卷可稽（見原審卷第6-10、53-59頁），此部分事實自
    堪信為真實。是本件之爭點在於(一)被上訴人之上開債權是否
    已經讓與尤國寶？(二)被上訴人請求上訴人於繼承範圍內，連
    帶清償系爭債務有無理由？爰分述於後。
四、被上訴人主張：系爭債權與系爭支付命令所載之3張本票債
    權不同，故讓與尤國寶之債權，不包括系爭債權在內等語。
    上訴人則辯稱：被上訴人所稱之系爭債權包括於97年5月6日
    尤豐彥代理債權人尤俐仁、張玲玲轉讓予尤國寶之債權中，
    業以3,000萬元折讓與尤國寶，被上訴人已獲清償，其對上
    訴人之債權關係即已消滅，不得重複向上訴人請求云云。經
    查：
（一）系爭債權讓與契約書第2條債權讓與標的約定：「債權所
      有人甲方（即被上訴人、尤俐仁）依系爭支付命令所載，
      對債務人周銘嘉所有債權『本金87,865,000元，及自90年
      3月31日起至清償日止，按年息5%計算利息』扣除於91年4
      月15日拍賣抵押物分配價金受償2,869,386元及95年11月
      22日由周銘嘉全體限定繼承人代表周鼎毓與尤俐仁簽訂協
      議時清償50萬元後，其餘依協議尚未清償之本金及利息債
      權，全部讓與乙方取得」等語（見原審卷第55頁），足見
      被上訴人及尤俐仁所讓與尤國寶之標的係系爭支付命令被
      上訴人、尤俐仁對於周銘嘉之債權87,865,000元，扣除其
      上記載經強制執行程序受償之2,869,386元與上訴人周鼎
      毓清償之50萬元（見原審卷第53頁），是該讓與尤國寶之
      債權係被上訴人及尤俐仁對於周銘嘉之債權87,865,000元
      ，實堪認定。且系爭債權讓與契約書除以系爭支付命令及
      確定證明書為附件外，尚以周銘嘉所簽發之系爭債權確認
      書為附件，依系爭債權確認書記載：「茲因本人自83年間
      起，陸續拿支票交付尤俐仁、張玲玲代為調借現款，並且
      提供本人所有不動產設定抵押權新臺幣3,000萬元供擔保
      後，又再繼續向其借款，惟因本人及方雲、葉條修等人簽
      發經本人背書之支票遭退票，嗣經簽發商業本票作借據取
      回退票，本票至今共3張，發票日期各為87年4月30日、87
      年10月31日、87年12月31日，票面金額各為2,900萬元、2
      ,200萬元、2,316萬元，共計債權7,416萬元整，均未清償
      。現經徵得債權人同意前述債權按年息8%計算，至89年12
      月31日止本息共計87,865,000元。本人一定儘快清償，恐
      口說無憑特立此據交債權人收執」等語（見原審卷第40頁
      ），核與系爭支付命令及系爭債權讓與契約書之標的金額
      均屬相符。即周銘嘉於90年3月31日簽立之系爭債權確認
      書係針對周銘嘉所簽發之發票日各為87年4月30日、87年
      10月31日、87年12月31日，3張本票之債權本息，且被上
      訴人亦提出如系爭債權確認書所載之3紙本票在卷足證（
      見原審卷第42-44頁），是被上訴人及尤俐仁讓與尤國寶
      之共同債權87,865,000元，係周銘嘉因積欠被上訴人及尤
      俐仁前揭3紙本票所載債務本金及衍生之遲延利息所合計
      之總金額。而系爭債權支票發票日為88年12月31日，系爭
      債權認證書係於89年8月21日所簽立，二者均係在前揭3張
      本票發票日之後，足證系爭債權與系爭支付命令所本之3
      張本票債權迥異，故被上訴人於97年5月6日將系爭支付命
      令所載債權及90年3月31日周銘嘉所簽認之債權讓與尤國
      寶，其讓與標的不包含雙方於89年8月21日簽立之系爭債
      權認證書所載之系爭債權。
（二）系爭債權之債權人為被上訴人，債務人為大陸公司、劉錦
      川、周銘嘉等人，債權金額為248萬元及自89年8月21日結
      算起按年息10%計算利息，約定於90年8月21日前清償，若
      違約另加給違約金按年息10%計算。該債權發生之原因為
      周銘嘉等人於88年8月間持大陸公司簽發，經劉錦川、周
      銘嘉背書之系爭支票向被上訴人調借現款，屆期未能清償
      ，而於89年8月21日書立系爭債權認證書，交付被上訴人
      作為債權憑證，而換回系爭支票。該系爭債權認證書記載
      ：「本人因為曾經委託尤豐彥代向張玲玲調借現款積欠本
      利未償，簽發1999年12月31日期臺灣銀行香港分行港幣60
      2,800元支票壹張，屆期未能清償。現徵得債權人諒解，
      取回該張由大陸公司簽發劉錦川及周銘嘉背書之支票壹張
      。前開債務本息折合248萬元整，定於90年8月21日清償，
      並按照年息10%計算。如果違約另加給違約金按年息10%計
      算，絕不食言」等語（見原審卷第6頁），足見被上訴人
      本件訴訟之請求，係劉錦川及周銘嘉對大陸公司因積欠被
      上訴人款項所負之連帶保證人責任，債權人係尤豐彥及被
      上訴人；而前述系爭債權讓與契約之讓與人即債權人則係
      尤俐仁與被上訴人，二者並不相同。參諸證人尤豐彥於原
      法院到庭證稱：「一部分的債權賣給證人尤國寶。關於系
      爭支付命令內所記載的債權剩下的債權賣給證人尤國寶，
      …」、「簽債權讓與契約書時，已經把債權憑證都記載在
      附件，所以附件內沒有包括本案的借款相關資料，自然不
      包括在讓與契約書的範圍內」等語，被上訴人本件請求之
      債權資料既不在債權讓與契約之附件範圍，亦證被上訴人
      本件訴訟之債權，非屬系爭債權讓與契約所讓與之債權之
      一部分，換言之，系爭債權尚未受清償。則被上訴人於周
      銘嘉死亡後，對其繼承人即上訴人請求於繼承遺產範圍內
      ，連帶清償該債務，於法有據，並無重複請求之情形，自
      非權利濫用。上訴人辯稱被上訴人請求之債權業已讓與尤
      國寶，並已獲清償，被上訴人係重複請求，有違誠信原則
      ，權利濫用云云，均無足採。
五、上訴人之被繼承人周銘嘉於94年12月20日死亡，上訴人為周
    銘嘉之限定繼承人，為兩造所不爭執，且系爭債務係於周銘
    嘉死亡前發生之借款債務，則上訴人自應依連帶保證及限定
    繼承之法律關係，於繼承周銘嘉之遺產範圍內，就周銘嘉對
    系爭債權認證書之連帶債務負連帶清償之責。惟上訴人辯稱
    ：被上訴人於98年12月14日起訴，部分利息已逾5年之時效
    期間，上訴人得拒絕清償；被上訴人請求之違約金過高，原
    判決就此未予酌減，實不合理云云。經查：
（一）被上訴人於98年12月14日提起本件訴訟，有起訴狀收狀日
      期可稽（見原審卷第2頁），則其請求自90年8月22日起之
      利息，尚未罹於民法第126條規定之5年短期時效期間，上
      訴人以時效完成為抗辯，自不足採。
（二）按約定之違約金額過高者，法院得減至相當之數額，民法
      第252條定有明文。依此規定，法院得依兩造所提出之事
      證資料，斟酌社會經濟狀況並平衡兩造利益而為妥適裁量
      、判斷之權限，非謂法院須依職權蒐集、調查有關當事人
      約定之違約金額是否有過高之事實，而排除債務人就其主
      張之利己事實應負之舉證責任。且違約金之約定，係當事
      人契約自由、私法自治原則之體現，雙方於訂約時，已衡
      量自己履約之意願、能力、對方違約時所受損害之程度等
      而為決定，除債務人主張並舉證約定之違約金過高且顯失
      公平，法院審酌該約定金額是否確有過高情事及應予如何
      核減之情形外，當事人本應同受該違約金約定之拘束，法
      院亦應予以尊重，始符契約約定之本旨。經查，本件被上
      訴人依系爭債權認證書約定，請求按年息10%計算之違約
      金，該約定於消費借貸關係所常見，並無過高之處；且債
      務人本於消費借貸關係，於違反依約履行之義務時，自應
      依約受罰而給付違約金，否則，將使債務人不履行契約之
      不利益歸由債權人分攤，對債權人並不公平。本件上訴人
      請求酌減約定之違約金，然並未舉證證明該約定之違約金
      有何過高之情事且顯失公平，則其請求酌減違約金，難認
      有據。
六、綜上所述，被上訴人依據消費借貸、連帶保證及繼承之法律
    關係，請求上訴人應於繼承周銘嘉遺產範圍內，連帶給付被
    上訴人248萬元，並自93年12月15日起至清償日止，按年息
    5%計算之利息，及按年息10%計付違約金，於法有據，自應
    准許。原審為上訴人敗訴之判決，並無不合。上訴意旨指摘
    原判決此部分不當，求予廢棄改判，為無理由，應予駁回。
七、上訴人請求傳訊證人尤國寶，以資證明被上訴人所主張系爭
    債權確已出售與其及被上訴人已獲清償等情，惟經本院三度
    通知尤國寶，均未到場，並提出陳報狀陳稱：伊係根據契約
    內容購買債權，已將所有契約歸還周鼎毓，對兩造債權債務
    關係不清楚，請本院不再傳喚等語（見本院卷第62頁），尤
    國寶既已表明不願到庭作證，且核其作證與否對本件判決結
    果實無影響，爰不再通知。又本件事證已臻明確，兩造其餘
    攻擊防禦方法及立論之證據資料，經本院審酌後，對判決結
    果亦不生影響，爰無庸逐一調查、論述，均附此敘明。
八、據上論結，本件上訴為無理由，依民事訴訟法第449條第1項
    、第78條、第85條第2項，判決如主文。
中    華    民    國   100    年    3     月    15    日
                    民事第十八庭
                        審判長法  官  湯美玉
                              法  官  李慈惠
                              法  官  丁蓓蓓
正本係照原本作成。
如不服本判決，應於收受送達後20日內向本院提出上訴書狀，其
未表明上訴理由者，應於提出上訴後20日內向本院補提理由書狀
（均須按他造當事人之人數附繕本）上訴時應提出委任律師或具
有律師資格之人之委任狀；委任有律師資格者，另應附具律師資
格證書及釋明委任人與受任人有民事訴訟法第466條之1第1項但
書或第2項（詳附註）所定關係之釋明文書影本。如委任律師提
起上訴者，應一併繳納上訴審裁判費。
中    華    民    國   100    年    3     月    16    日
                              書記官  陳思云
附註：
民事訴訟法第466條之1（第1項、第2項）：
對於第二審判決上訴，上訴人應委任律師為訴訟代理人。但上訴
人或其他法定代理人具有律師資格者，不在此限。
上訴人之配偶、三親等內之血親、二親等內之姻親，或上訴人為
法人、中央或地方機關時，其所屬專任人員具有律師資格並經法
院認為適當者，亦得為第三審訴訟代理人。